臺灣高等法院臺中分院民事判決　　　　　 96年度上字第130號
上　訴　人　乙○○
訴訟代理人　曾肇昌律師
被　上訴人　甲○○
上列當事人間請求履行契約事件，上訴人對於民國96年3月22日
臺灣苗栗地方法院96年度訴字第57號第一審判決提起上訴，經本
院於96年6月27日言詞辯論終結，判決如下：
    主  文
上訴駁回。
第二審訴訟費用由上訴人負擔。
    事實及理由
一、本件被上訴人起訴主張：兩造及訴外人葉步恭、葉木檀等4
    人為兄弟關係，為分配家族財產，4人於民國（下同）93年4
    月24日共同簽立協議書，約定如附表編號l至4所示土地及編
    號5所示建物由4人均分，每人各取得上開土地及建物所有權
    4分之l，為履行前開協議，上訴人應將登記於其名下部分之
    土地及建物如附表所示應有部分四分之一移轉所有權予被上
    訴人，然上訴人迄今拒不履行上開協議，為此訴請上訴人應
    將如附表所示之土地及建物所有權應有部分四分之一移轉登
    記予上訴人。
二、經原審為被上訴人全部勝訴之判決，上訴人不服，提起上訴
    ，被上訴人於本院聲明：駁回上訴。併稱：契約書上上訴人
    印章是真正，至上訴人所稱兩造母親願贈與其之不動產，是
    所有繼承人都要繼承等語。
三、上訴人則以：否認被上訴人所提出93年4月24日「房屋所有
    權協議書」之真正，因上訴人並未在場參與協議，其下簽名
    亦非伊筆跡，名下之「印文」亦與上訴人之印文不符，顯係
    偽造。而上訴人因弱視、老花眼及被上訴人曾透過兩造母親
    葉簡盡妹找上訴人之妻郭玉春蓋章，並由母親附條件載明其
    名下民族路55號房地分配與上訴人之記載，上訴人於原審審
    理中乃未能辨識本件契約書上印文之真偽，故回答受母所逼
    而蓋，此與事實不符，自得依民事訴訟法第279條第3項規定
    撤銷自認，並請求將上訴人唯一之印章與契約書原本送鑑定
    等語。併聲明：（一）原判決廢棄。（二）上開廢棄部分，
    被上訴人在第一審之訴駁回。（三）第一、二審訴訟費用由
    被上訴人負擔。
四、被上訴人主張前揭事實，業據其提出上開協議書l份為證，
    並為上訴人於原審所自認無訛，雖其以前揭情詞置辯。惟當
    事人主張之事實，經他造於準備書狀內或言詞辯論時或在受
    命法官、受託法官前自認者，無庸舉證；自認之撤銷，除別
    有規定外，以自認人能證明與事實不符或經他造同意者，始
    得為之；同法第279條第l、3項亦分別定有明文。查上訴人
    稱伊僅有印章一枚，與常情不符，自難以其所欲提出之印章
    與本件契約書原本送鑑定以認定真正之事實。再者，其提出
    之診斷証明書載矯正視力右眼壹點零、左眼零點貳，既尚有
    壹點零之視力，當不能認其於原審審理中辨識印文之真正有
    障礙。況上訴人於原審中已稱：協議書上之簽名非伊所為，
    但印章應該是伊蓋的。協議書是伊母葉簡盡妹叫伊簽，伊才
    蓋章，協議書簽立時伊不在場，是伊母親把協議書拿給我，
    當時協議書上其他立協議書人及見証人都已簽好名，我的名
    字也有人替我寫好，只差沒蓋章，我母親告訴我這個不簽不
    得了，其他人會找我算帳，並且會鬧得雞犬不寧，所以我就
    在我名字下面蓋章等語（見原審卷23、24頁）。另於本院及
    原審復稱：被上訴人曾透過兩造母親葉簡盡妹找上訴人之姜
    郭玉春蓋章，並由母親附條件載明其名下民族路55號房地分
    配與上訴人之記載，但嗣後兩造之母未將民族路55號房地移
    轉贈與予伊等語。觀諸上揭所辯，應均表示確曾於協議書上
    用印，僅係主張其遭脅迫而簽署該份協議書，或係主張本件
    移轉所有權契約另附有兩造之母應贈與上訴人民族路55號房
    地之條件，但所附條件未履行。均與其於本院審理中改稱否
    認契約印文之真正一節不符。且按當事人主張其意思表示係
    因被詐欺或脅迫而為之者，應就其被詐欺或被脅迫之事實，
    負舉證之責任。而上訴人就其前揭所述，僅表示葉簡盡妹已
    於95年ll月間去世，無人可替其作證，此外並未另行提出其
    他證據方法加以證明，依其所述，亦難認上訴人受強暴或脅
    迫致影響其決定能力。自難遽信其有何遭人脅迫或非出於自
    由意志而在協議書上蓋章之情事可言。至上訴人另稱被上訴
    人之前常對其恫稱「我l條命抵你4條命」等語，並曾持菜刀
    砍壞伊車輛等情，縱然屬實，亦係兩造兄弟間平日相處不睦
    之其他情形，與上開協議書之簽署當時並無直接關聯，自不
    能據以推斷上訴人係出於此項緣由而被迫簽署該份協議書。
    再者，上訴人所稱伊用印之協議書，附有移轉其他不動產予
    伊之條件一節，既為被上訴人所否認，上訴人亦未舉証以實
    其說。是上訴人上開所辯，均無可採。
五、綜上所述，本件被上訴人主張兩造於93年4月24日訂有協議
    書，約定上訴人應移轉附表所示不動產應有部分四分之一所
    有權予伊，為可採，上訴人所辯均為無可取。從而，被上訴
    人本於協議書所載之約定，請求上訴人移轉如附表所示不動
    產應有部分四分之一，為有理由，應予准許。是則原審判命
    上訴人如數給付，於法並無不合。上訴意旨指摘原判決不當
    ，求予廢棄改判，為無理由，應予駁回其上訴。
六、據上論結，本件上訴為無理由，依民事訴訟法第449條第1項
    、第78條，判決如主文。
中　　華　　民　　國　　96　　年　　7 　　月　　11　　日
                  民事第六庭    審判長法　官　袁再興
                                      法　官  陳賢慧
                                      法　官  吳惠郁
以上正本係照原本作成。
如對本判決上訴，須於收受判決送達後20日內向本院提出上訴書
狀，其未表明上訴理由者，應於提出上訴後20日內向本院提出上
訴理由書（須按他造人數附具繕本）。
上訴時應提出委任律師為訴訟代理人之委任狀。具有民事訴訟法
第466條之1第1項但書或第2項之情形為訴訟代理人者，另應附具
律師及格證書及釋明委任人與受任人有該條項所定關係之釋明文
書影本。
                                      書記官　江玉萍
中　　華　　民　　國　　96　　年　　7 　　月　　12　　日
                                                      Ｍ
附表：
┌──┬─────────────────┬──────────┐
│編號│ 地　號　及　建　號               │ 面　積（平方公尺） │
├──┼─────────────────┼──────────┤
│ 1  │ 苗栗縣頭份鎮○○段○○段308地號  │     89             │
├──┼─────────────────┼──────────┤
│ 2  │ 苗栗縣頭份鎮○○段○○段309地號  │      9             │
├──┼─────────────────┼──────────┤
│ 3  │ 苗栗縣頭份鎮○○段○○段310地號  │     48             │
├──┼─────────────────┼──────────┤
│ 4  │ 苗栗縣頭份鎮○○段○○段315-2地號│      7             │
├──┼─────────────────┼──────────┤
│ 5  │ 苗栗縣頭份鎮○○段○○段550建號  │    549.2（總面積） │
└──┴─────────────────┴──────────┘
